【裁判字號】    99,上易,297
【裁判日期】    990824
【裁判案由】    返還買賣價金
【裁判全文】
臺灣高等法院民事判決                 99年度上易字第297號
上  訴  人即
附帶被上訴人  丙○○
訴  訟代理人  許博森律師
被  上訴人即
附  帶上訴人  順晟建設開發股份有限公司
法  定代理人  甲○○
被  上訴人即
附  帶上訴人  丁○○
共        同
訴  訟代理人  彭意森律師
上列當事人間返還買賣價金事件，上訴人對於中華民國99年1 月
25日臺灣板橋地方法院98年度訴字第2048號第一審判決提起上訴
，並為訴之變更，本院於99年8 月10日言詞辯論終結，判決如下
：
    主      文
被上訴人順晟建設開發股份有限公司應給付上訴人新台幣肆萬陸
仟肆佰玖拾壹元，及自民國九十九年八月二十五日起至清償日止
按年息百分之五計算之利息。
被上訴人丁○○應給付上訴人新台幣壹拾陸萬零伍佰元，及自民
國九十九年八月二十五日起至清償日止按年息百分之五計算之利
息。
其餘變更之訴駁回。
變更之訴訴訟費用由被上訴人負擔百分之二十，餘由上訴人負擔
。
    事實及理由
壹、程序方面：
一、按當事人於第二審程序為訴之變更、追加或提起反訴，非經
    他造同意不得為之，但有民事訴訟法第255條第1項第2 款至
    第6 款情形，不在此限，同法第446條第1項定有明文。上訴
    人起訴時主張依不可分之債，請求被上訴人順晟建設開發股
    份有限公司（下稱順晟公司）應給付伊與訴外人乙○○新台
    幣（下同） 284,982元，及自起訴狀繕本送達翌日起至清償
    日按年息5%計算之利息；丁○○應給付伊與乙○○769,000
    元，及自民事追加起訴暨更正狀繕本送達翌日起至清償日止
    按年息5%計算之利息之判決。上訴本院後依可分之債，變更
    聲明為順晟公司應給付上訴人261,000元，及自民國 （下同
    ）98年10月13日起至清償日止按年息5%計算之利息；丁○○
    應給付上訴人749,000元， 及自98年12月18日起至清償日止
    按年息5%計算之利息（見本院卷第144頁）， 因請求之基礎
    事實同一，爰依民事訴訟法第446條第1項、第255條第1項第
    2 款規定准許之。則上訴人原訴之訴訟繫屬，因訴之變更而
    消滅，本院僅就變更之新訴為裁判。
二、又，「原告將原訴變更時，法院以其訴之變更為合法，而原
    訴可認為已因撤回而終結者，應專就新訴裁判；其在第二審
    如為合法的訴之變更，第一審就原訴所為之裁判，應因合法
    的訴之變更而當然失其效力，第二審僅得就變更之新訴審判
    ，不得就第一審之原訴更為裁判」（最高法院98年台上字第
    1591號判決參照），茲上訴人既於本院為訴之變更，第一審
    就原訴所為之裁判，應因合法的訴之變更而當然失其效力，
    故順晟公司、丁○○提起附帶上訴部分，即毋庸論述，先予
    敘明。
貳、實體方面：
一、上訴人變更之訴主張：伊與訴外人乙○○（下稱乙○○）原
    為夫妻，於94年9 月14日共同與順晟公司簽訂房屋買賣契約
    書（下稱系爭房屋買賣契約），以192 萬元，買受坐落臺北
    縣中和市○○○段56、56之11、60之12、60之14、61之13、
    61之14、242之7地號基地內新建「元氣大鎮」編號第E5棟第
    8樓預售房屋1戶，及地下第三層第520號平面式車位1個 (下
    稱系爭房屋）；並於當日共同與被上訴人丁○○ (下稱丁○
    ○)簽訂土地買賣契約書（下稱系爭土地買賣契約），以448
    萬元買受丁○○所有上開房屋坐落之土地部分（下稱系爭土
    地），合計總價640萬元。 伊與乙○○陸續共同支付順晟公
    司284,982元、丁○○769,000元，共1,053,982元。 嗣該預
    售屋即將完工交屋時，因伊與乙○○婚姻破裂，進行離婚訴
    訟，乙○○拒絕辦理後續相關手續，無力繼續依約給付而違
    約，順晟公司、丁○○乃於97年9 月26日以台北光華郵局第
    576 號存證信函解除兩造間買賣契約。順晟公司以系爭房屋
    買賣契約第15條第2 項約定、丁○○以系爭土地買賣契約第
    11條第2 項約定，主張沒收伊與乙○○所給付之上開價金全
    部。惟因順晟公司、丁○○嗣後業將系爭房地轉售訴外人蔣
    春姣，依建案銷售行情表觀之，順晟公司、丁○○並無損害
    ，依民法第252 條規定，上開金額全數作為違約金實屬過高
    ，為此請求酌減違約金至0 元，並依不當得利規定，求為命
    順晟公司應給付上訴人261,000元， 及自98年10月13日起至
    清償日止按年息5%計算之利息；丁○○應給付上訴人749,00
    0 元，及自98年12月18日起至清償日止按年息5%計算之利息
    之判決。
二、順晟公司、丁○○則以：上訴人以其個人名義提起本件訴訟
    ，欠缺當事人適格之要件。又，伊等依系爭房屋買賣契約第
    15條第2項、系爭土地買賣契約第11條第2項約定沒入上訴人
    與乙○○給付之價款，上訴人主張酌減違約金至0 元，並無
    理由。伊等雖於解除契約後將系爭房屋、土地轉售訴外人蔣
    春姣，惟解除契約後標的物之漲價或跌價均與解除契約時之
    損害無關，且斯時已經間隔7、8個月之久，上訴人所提建案
    銷售行情表，亦僅係區域交易價格之一般參考，無法證明系
    爭房地解約後之實際價值。且伊等係建設公司，應適用財政
    部公告之不動產開發業中 「6700-12不動產投資興建及租售
    」業別，其同業利潤標準之淨利率為10%，要無採用「4100-
    13房屋建築營造」業別，是以順晟公司得沒收之房屋違約金
    為192,000元(即系爭房屋約定總價1,920,000元×10 %﹦192
    ,000元)、丁○○得沒收之土地違約金為448,000元 (即系爭
    土地約定總價4,480,000元×10%﹦448,000元)等語，資為抗
    辯。並聲明：上訴駁回（按應為變更之訴駁回）。
三、兩造不爭執之事實
  (一)上訴人與乙○○為共同買受人，於94年9 月14日與順晟公司
    簽訂元氣大鎮E5棟8樓預售屋及地下第三層第520號平面式車
    位1個之房屋買賣契約，約定總價192萬元，上訴人與乙○○
    合計已給付房屋價款284,982元。
  (二)上訴人與乙○○為共同買受人，於94年9 月14日與丁○○簽
    訂元氣大鎮E5棟8樓預售屋之土地買賣契約，約定總價448萬
    元，上訴人及乙○○合計已給付土地價款769,000元。
  (三)順晟公司、丁○○於96年9 月間起依系爭房屋、土地買賣契
    約通知上訴人及乙○○辦理貸款手續及依約繳納各期交屋款
    ，均未依約履行，順晟公司、丁○○遂於97年9 月26日發存
    證信函解除系爭房屋、土地買賣契約，並沒入已給付房屋價
    款284,982元、土地價款769,000元，充作違約賠償。該解約
    信函業為上訴人及乙○○收受。
  (四)順晟公司於解約前支付建照申請費用、建築師設計監造費及
    水電消防設計費37,758元、銷售費用76,800元、人事成本19
    ,579元 (合計134,137元）；於解約後受有支付水費568元、
    電費1,593元、房屋稅款10,848元、管理費14,052元之損害
    （合計27,061元）。丁○○於解約前支付銷售費用179,200
    元、地價稅14,176元（合計193,376元）；於解約後受有支
    付土地增值稅1,498元之損害（見本院卷第61-62頁、第125
    頁）。
  (五)順晟公司、丁○○已於98年6月間將系爭房屋、土地出售與
    訴外人蔣春姣。
  (六)本件房地買賣契約違約金約定係總額預定性違約金（見本院
    卷第34頁）。
四、上訴人之請求為一部有理由，一部無理由：
  (一)按，民法第252 條規定：「約定之違約金額過高者，法院得
    減至相當之數額。」故約定之違約金苟有過高情事，法院即
    得依此規定核減至相當之數額，並無應待至債權人請求給付
    後始得核減之限制。此項核減，法院得以職權為之，亦得由
    債務人訴請法院核減（最高法院79年台上字第1612號判例參
    照）。
  (二)系爭房屋買賣契約第15條第2項及土地買賣契約第11條第2項
    約定，甲方（即上訴人）違約而乙方解除契約時，乙方並得
    沒收依房屋（土地）總價款20％計算之違約金，但該違約金
    超過已繳價款者，則以已繳價款為限。上開違約金之約定，
    其性質屬總額預定性違約金，為兩造所不爭執（見本院卷第
    34頁）；本件房屋價款192萬元， 上訴人及乙○○合計給付
    順晟公司284,982元，土地價款448萬元部分，上訴人及乙○
    ○合計共給付丁○○769,000元， 為被上訴人所不爭執，依
    所繳納之金額與房屋、土地價款計算，並未逾20％。查順晟
    公司於解約前支付建照申請費用、建築師設計監造費及水電
    消防設計費37,758元、銷售費用76,800元、人事成本19,579
    元，合計134,137元；丁○○於解約前支付銷售費用179,200
    元、地價稅14,176元， 合計193,376元，亦為上訴人所不爭
    執 (見本院卷第125頁、第61-99頁）。本院審酌上訴人係於
    該預售屋即將完工交屋時，因與乙○○婚姻破裂，進行離婚
    訴訟，無力繼續依約給付而違約，有判決書及起訴狀在卷可
    按（見原審卷第71-83頁、本院卷第63-109頁）， 及順晟公
    司於解約前支付管銷費用合計134,137元； 丁○○於解約前
    支付管銷費用合計193,376元等情，爰就房屋部分， 違約金
    酌減為房屋價款192萬元之10%即192,000元（計算式：1,920
    ,000×10%＝192,000），土地部分，違約金酌減為土地價款
    448萬元之10%即448,000元（計算式：4,480,000×10%＝448
    ,000）。經酌減後，房屋部分，被上訴人應給付上訴人及乙
    ○○92,982元（計算式：284,982-192,000＝92,982）， 土
    地部分，被上訴人應給付上訴人及乙○○321,000元 （計算
    式：769,000-448,000＝321,000），再上訴人之請求屬可分
    之債，故順晟公司應給付上訴人46,491元（計算式：92,982
    ÷2＝46,491），丁○○應給付上訴人160,500元（計算式：
    321,000÷2＝160,500），逾此部分之請求， 為無所據，應
    予駁回。
  (三)又違約金是否過高，應以解約時所生損害為酌定標準，契約
    解除後，系爭房地價格雖有昇降，不得作為酌減違約金之標
    準（最高法院82年度台上字第1866號、85年度台上字第2532
    號判決參照）。是以被上訴人於98年6 月間將系爭房地出售
    與訴外人蔣春姣，其價金為何，及順晟公司解約後受有支付
    水費568元、電費1,593元、房屋稅款10,848元、管理費14,0
    52元之損害（合計27,061元），均與違約金之約定無關。
  (四)按，約定之違約金過高者，法院得減至相當之數額，民法第
    252 條定有明文。準此可知，應待法院依職權為酌減違約金
    之裁判，始生形成效力；又，當事人（債權人）在法院為酌
    減前，並無返還違約金之義務，必於法院為酌減裁判之法律
    效果形成後，請求權一方（債務人）之請求權方確定發生，
    而有因債權人給付遲延另須支付遲延利息問題（最高法院98
    年台上字第501號判決參照）； 又給付無確定期限者，債務
    人於債權人得請求給付時，經其催告而未為給付，自受催告
    時起，負遲延責任。其經債權人起訴而送達訴狀者，與催告
    有同一之效力。遲延之債務，債權人得請求依法定利率計算
    之遲延利息（民法第229條第2項、第233條第1項前段參照）
    。本件兩造並未約定給付之日期，依其性質屬給付無確定期
    限，順晟公司雖於98年10月12日收受起訴狀繕本（見原審卷
    第105頁）丁○○於98年12月17日（見原審卷第143頁），然
    依上開最高法院判決所示，被上訴人於本院為裁判前，自無
    負支付遲延利息義務，是以上訴人僅得請求順晟公司、丁○
    ○自本院裁判確定翌日起即99年8 月25日起至清償日止，均
    按年息5%計算之利息（最高法院97年度台上字第1078號判決
    參照），逾此部分之請求，為無所據，應予駁回。
  (五)綜上，本院依聲請酌減後，順晟公司應給付上訴人46,491元
    （計算式：92,982÷2＝46,491），丁○○應給付上訴人160
    ,500元（計算式：321,000÷2＝160,500），及均自99年8月
    25日起至清償日止，按年息5%計算之利息，逾此部分之請求
    ，為無所據，應予駁回。
五、綜上所述，上訴人變更之訴，依民法第252條、 不當得利之
    法律關係，請求順晟公司給付46,491元本息，及請求丁○○
    給付160,500元本息， 為有理由，應予准許。逾此部分之請
    求，為無理由，應予駁回。
六、兩造其餘之攻擊或防禦方法及未經援用之證據，經本院斟酌
    後，認為均不足以影響本判決之結果，自無逐一詳予論駁之
    必要，併予敘明。
七、據上論結，本件變更之訴為一部有理由，一部無理由，依民
    事訴訟法第79條、第85條第1項，判決如主文。
中    華    民    國    99    年    8     月    24    日
                    民事第十五庭
                        審判長法  官  林恩山
                              法  官  陳雅玲
                              法  官  黃國忠
正本係照原本作成。
不得上訴。
中    華    民    國    99    年    8     月    25    日
                              書記官  陳明俐

司法院資訊處製作；財團法人民間司法改革基金會備份。
